【裁判字號】    94,重訴,1107
【裁判日期】    950330
【裁判案由】    返還不當得利
【裁判全文】
臺灣臺北地方法院民事判決            94年度重訴字第1107號
    原      告  甲○○○○○○.
    法定代理人  乙○○
    訴訟代理人  潘耀華律師
    被      告  丙○○
    訴訟代理人  楊崇森律師
    複代理人    楊詠熙律師
上開當事人間請求返還不當得利事件，本院於中華民國95年3月15
日言詞辯論終結，判決如下：
    主      文
原告之訴及假執行之聲請均駁回。
訴訟費用由原告負擔。
    事實及理由
一原告起訴主張：
  (一)原告係社團法人，其組織成員為會員、理事、監事、理事長
    ；理事、監事係由會員選任，理事長則由理事中選任。依人
    民團體法第21條規定：「人民團體理事、監事均為無給職。
    」，詎被告於民國88年1月就任原告理事長時，即擅下字條
    規定其每月薪資為新台幣（下同）7萬元、特支費2萬元，加
    上一年三節雙薪、年終獎金及春節特別酬勞，每月平均薪資
    為123,086.05元。被告自88年1月起至92年8月止，無法律上
    原因，擅自支領理事長薪資總計6,892,819元，致原告受有
    損害，依法被告應返還其不當得利。內政部曾再三函催原告
    追繳被告所支領之薪資，惟屢經催繳，均無效果，爰起訴請
    求被告返還不當得利。
  (二)原告請求返還之薪資包括薪資6,809,521元及伙食費83,298
    元，總計6,892,819元，並不包含勞保費、健保費。
  (三)對被告答辯之陳述：
    (1)被告就任原告理事長後，即修改本會章程第18條第2項為
      「理事長得到勤，對內綜理督導會務，對外代表本會…」
      ，做為其支領薪資合法之依據。然依原告章程第18條規定
      ，理事長原應上班，非得到勤；且得到勤亦非可支薪，該
      規定並非被告支薪之合法依據。被告將得到勤擴張解釋為
      可支薪，係違反人民團體法第21條之強行規定，依法無效
      。況且被告於88年1月接任理事長之初，雖每天全勤上班
      ，未幾即改為每週1、3、5上班，其研究發展何事，未據
      舉證。
    (2)被告所領係理事長之薪資，非被告所提內政部函示所稱差
      旅費或必要費用。被告亦非領研究發展委員會主任委員（
      以下簡稱研發會主委）之薪資，因理事長與研發會主委薪
      資不可兼得。被告係以理事長身分兼任研發會主委，而非
      以研發會主委身分兼任理事長，研發會主委若由理事長兼
      任，即無薪資，若由他人擔任，其薪資則由理事長比照顧
      問委員會主任委員之薪資核定。研發會主委薪資自92年9
      月至93年12月間為每月35,000元、93年1月至94年6月間為
      每月30,000元，被告係拋棄研發會主委低薪，而要求理事
      長高薪，有預算為證。被告若非支領理事長薪資，何須一
      再函請內政部釋示理事長可否支薪？歷年薪資預算表記載
      研發會主委月支薪資為0，備註為理事長兼任，理事長月
      支薪資為87,549元以上，備註為到勤支公費，且被告以原
      告名義自簽自發之90年4月18日函亦謂：「…自不當斷言
      為違法支薪，且理事長薪資較秘書長少約20％，所兼任研
      發會主委職內並未支薪…」等語，可知被告係支領理事長
      薪資。
    (3)被告利用擔任原告理事長期間，給付自己不法之薪資，其
      不法原因僅存在於受領人被告之一方，依民法第180條第4
      款但書規定，原告自得請其返還。另所謂履行道德上義務
      之給付，應指無扶養義務之親屬給予扶養及禮節上之餽贈
      者，與被告支領不法薪資不同。再者，被告自78年至87年
      間擔任原告秘書長10年期間，應熟知人民團體法及原告章
      程規定理事長不得支薪，亦知理事長未支薪，被告於88年
      1 月就任理事長時，擅改其薪資及特支費，並修改章程規
      定，可見其早知無法律上之原因，並不符合民法第182條
      第1項規定。
    (4)依修改前之章程第18條第2項第4款規定，理事長之職權包
      括預算之決定與支用，則被告有權決定薪資，理事會及會
      員大會徒具形式，預算動用之權限完全在被告手中。每年
      薪資之預算與決算縱經理監事會及會員大會通過，但並非
      必須動用不可，即使動用，其權限仍在被告，被告明知不
      法而支薪，即有不當得利。現任理事長依法並未支薪，僅
      編有公共關係費，且必須檢據報銷。
  (三)聲明：(1)被告應給付原告6,892,819元及自起訴狀繕本送達
    被告之翌日起至清償日止按年利率5％計算之利息。(2)願供
    擔保請准宣告假執行。
二被告答辯稱：
  (一)被告所受領之薪資係依據原告章程所定，章程經原告理監事
    會議與會員大會通過，並非無法律上原因。人民團體法第21
    條規定理事為無給職，非屬強行規定，而係訓示規定，如已
    給付，並非無效。且依內政部函示，人民團體如財力許可，
    其理事奉派處理會務可酌領差旅費，理事長上班工作，如係
    基於特殊需要且為執行職務，其可否酌支必要費用，得衡酌
    財務狀況自行研議，可知被告領取報酬於法有據，非不當得
    利。且不當得利之成立須以一方受有利益，致他方受損害為
    要件，但被告並非片面受有利益，被告係全時全職上下班，
    提供心力經驗智慧勞務，工作繁重，應不構成不當得利。
  (二)被告所受領之薪資係擔任原告研發會主委之報酬，並非擔任
    理事長所領之報酬。被告就任理事長時，見過一項工作人員
    薪資一覽表，表明被告係領研發會主委薪資每月97,070元，
    另二位副主委之薪資分別為72,500元、72,050元。被告並未
    拋棄研發會主委薪資，原告所提薪資收據，簽收欄雖冠以理
    事長頭銜，惟此乃尊稱，實際上所領乃研發會主委薪資。每
    年薪資須以預算及決算程序，經理監事會及會員大會審議通
    過，非理事長可專擅。被告自92年4月起不再擔任理事長，
    惟仍於92年9月領取研發會主委薪資35,000元，
  (三)即使被告構成不當得利，被告亦無須返回薪資，
    被告受領薪資，乃原告履行道德上之義務：被告為原告之
      利益，每日上班處理公事，原告即使無法律上義務支付薪
      資，至少亦有道德上義務支付報酬。
    被告受領薪資乃因不法原因而為給付：倘如原告主張，理
      事不支薪乃強行規定，則原告給付被告薪資乃違反法律強
      制或禁止規定，係因不法原因而為給付，原告不得請求返
      還。
    被告不知無法律上原因，而其所受利益已不存在者，免負
      返還或償還義務：被告支領之薪資已支用生活費或補助子
      女家用，早已花費殆盡，並無剩餘可言，已無須返還。
  (四)聲明：(1)原告之訴及其假執行之聲請均駁回。(2)如受不利判
    決，願供擔保請准宣告免為假執行。
三兩造不爭執事項：
  (一)被告自88年1月1日起至92年8月31日止擔任原告理事長，並
    兼任研發會主委。期間每月支領薪水，共支領6,892,819元
    ，如原證1薪資明細表所示，其中不包括交通補助費，交通
    補助費係在每次開理監事大會後另行支領。
  (二)研發會主委之薪資係經原告理監事通過，再提交會員大會決
    議，每年之會員大會手冊後面均附有薪資表，詳細列出所有
    工作人員包括主任委員及理事長之薪水。目前研發會主委每
    月薪資30,000元。
  (三)兩造所提中國大眾互助會會員大會手冊及原證2、3、4內政
    部函均為真正。
  (四)原證12被告寫給原告財務單位之便條為真正。
四兩造爭執要點及本院之判斷：
  原告主張被告於88年1月1日至92年8月31日間擔任原告理事長
  兼研發會主委所領薪資6,892,819元為不當得利，被告則否認
  之，並以前詞置辯。兩造爭執要點在於(1)被告得否得依內政部
  關於酌領差旅費、酌支必要費用之函示或依原告章程第18條第
  2 項「理事長得到勤」之規定每天上班或因原告會員大會決議
  通過理事長可支領薪資而支領薪資？(2)被告支領之薪資是否為
  擔任研發會主委之報酬？(3)被告得否因信賴所領薪資合法或因
  原告給付薪資係履行道德上之義務而無須返還原告？經查：
  (一)內政部關於酌領差旅費、酌支必要費用之函示或原告章程第
    18條第2項「理事長得到勤」之規定或原告會員大會決議通
    過理事長可支領薪資，應非被告因擔任原告理事長而得支領
    薪資之依據。
    按人民團體法第21條既規定：「人民團體理事、監事均為無
    給職」，則人民團體之理事自不得僅因擔任理事一職而按期
    支領固定之薪資。而無論原告章程或原告會員大會亦不得違
    反上開規定而規定或決議，使原告之理事或理事長按月支領
    固定之薪資，否則其支領薪資即無法律上之原因。何況原告
    章程第18條第2項僅規定「理事長得到勤」，並未規定理事
    長得支薪。另被告所舉內政部關於酌領差旅費、酌支必要費
    用之函示，所稱差旅費、必要費用，應係指理事長因處理特
    定事務而核實領取之處理費用，非指因擔任理事長一職即得
    按月領取之固定薪資。故上開章程規定、會員大會決議或內
    政部函示，均非被告因擔任原告理事長而得支領薪資之依據
    。
  (二)被告支領之薪資應可認係擔任研發會主委之報酬。
    (1)兩造既不爭執被告自88年1月1日起至92年8月31日止擔任
      原告理事長期間兼任研發會主委，而研發會主委之薪資係
      經原告理監事通過，再提交會員大會決議，每年之會員大
      會手冊後面均附有薪資表，詳細列出所有工作人員包括主
      任委員及理事長之薪水，目前研發會主委每月薪資30,000
      元等情，可知被告擔任理事長期間所兼任之研發會主委應
      得按月支領薪資。
    (2)原告雖舉其各年度預算表為證，主張：被告係拋棄研發
      會主委低薪，而要求理事長高薪等語，然查：
      各該年度預算表雖僅於理事長項下列月支薪資，而未於
        研發會主委項下列薪資，且於研發會主委項下註明「理
        事長兼任」，惟被告既得支領研發會主委之薪資，該預
        算表中又無被告拋棄研發會主委薪資之記載，則被告辯
        稱列於理事長項下之薪資即其兼任研發會主委之薪資等
        語，並非無據。
      參諸原告所提第9屆第1次會員大會手冊中之93年度研究
        發展委員會薪資預算表之記載，亦有類似情形。亦即該
        預算表於副主任委員項下未列薪資，其後註明「秘書長
        兼任」，而另於秘書長項下列其月支薪津。可知原告之
        預算表對於兼任研發會主委或副主任委員者之薪資，確
        均列於其本職項下，益可見被告所辯為有理由。
      再者，原告主張被告拋棄研發會主委低薪等語並無依據
        ，已如上述，原告另主張被告係拋棄研發會主委低薪而
        要求理事長高薪等語，亦因原告已主張於被告之前擔任
        理事長者未曾支薪，而無從比較理事長之薪資是否高於
        研發會主委。又研發會主委之薪資數額既係經原告理監
        事及會員大會決議通過者，即難謂被告所領薪資過高。
        故原告此主張並無理由。
    (3)從而，被告支領之薪資應可認係擔任研發會主委之報酬，
      難認其支領薪資係無法律上之原因而受利益。原告請求被
      告返還不當得利，並無理由。
五綜上所述，原告依據不當得利之規定請求被告返還6,892,819
  元及遲延利息，並無理由，不應准許。原告之訴既不應准許，
  其假執行之聲請即失所依據，應併予駁回。
六本件事證業已明確，兩造其餘主張陳述及所提之證據，經本院
  審酌後，認均不足以影響本判決之結果，均毋庸再予論述，附
  此敘明。
七據上論結，原告之訴為無理由，依民事訴訟法第78條，判決如
  主文。
中    華    民    國    95    年    3    月     30    日
                  民事第四庭  法  官  林玲玉
以上正本係照原本作成。
如對本判決上訴，須於判決送達後20日內向本院提出上訴狀。
中    華    民    國    95    年    3    月     30    日
                              書記官  江虹儀


司法院資訊處製作；財團法人民間司法改革基金會備份。
